【裁判字號】    98,上易,1196
【裁判日期】    990309
【裁判案由】    拆屋還地等
【裁判全文】
臺灣高等法院民事判決                98年度上易字第1196號
上  訴  人  甲○○○
訴訟代理人  李志聖律師
被 上 訴人  乙○○
訴訟代理人  黃瑞真律師
複代理人    何盈蓁律師
上列當事人間請求拆屋還地等事件，上訴人對於中華民國98年11
月3日臺灣板橋地方法院98年度訴字第721號第一審判決提起上訴
，經本院於99年2月23日言詞辯論終結，判決如下：
    主      文
上訴駁回。
第二審訴訟費用由上訴人負擔。
    事實及理由
一、上訴人在原審係聲明：(一)被上訴人應將坐落台北縣永和市○
    ○段325地號土地（下稱系爭土地）上，門牌號碼為台北縣
    永和市○○路579號（下稱系爭579號房屋）擴建之違章建築
    及其他工作物拆除，將系爭土地返還予上訴人。(二)被上訴人
    應給付上訴人新台幣（下同）1,093,760元，及自民國（下
    同）97年6月1日起至清償日止，按年息5%計算之利息，並自
    97年6月1日起至返還系爭土地之日止，按月給付上訴人18,
    229元（見原審卷第4頁）。其於本院審理中，就上開第(一)項
    聲明變更為：被上訴人應將系爭土地上系爭579號房屋中如
    附圖編號Ａ所示擴建之違章建築及其他工作物（下稱系爭增
    建物）拆除，將系爭土地返還予上訴人（見本院卷第5、32
    頁）。經核上訴人於本院所為上開聲明並未變更本件訴訟標
    的，僅係為特定該部分請求之標的而更正其聲明，非為訴之
    變更或追加，故無須經被上訴人之同意，應予准許，合先敘
    明。
二、上訴人主張：系爭土地為上訴人所有，被上訴人無正當權源
    ，占用系爭土地如附圖編號Ａ所示部分（面積7.96平方公尺
    ）搭建系爭增建物，上訴人自得依民法第767條規定，請求
    被上訴人將系爭增建物拆除，將所占用系爭土地返還予上訴
    人。又被上訴人無權占有系爭土地，可獲得相當於租金之利
    益，而系爭土地位處人口稠密之商業繁華地段，價值可觀，
    上訴人前於97年5月19日聲請調解，爰請求被上訴人返還自
    97年6月1日溯及5年之不當得利合計新台幣（下同）1,093,7
    40元，並加付法定遲延利息，另自97年6月1日起至返還系爭
    土地之日止，按月給付上訴人18,229元等語。原審為上訴人
    敗訴之判決，上訴人不服，提起上訴，並聲明：(一)原判決廢
    棄。(二)被上訴人應將系爭增建物拆除，將系爭土地返還予上
    訴人。(三)被上訴人應給付上訴人1,093,760元，及自97年6月
    1日起至清償日止，按年息5%計算之利息，並自97年6月1日
    起至返還上開土地之日止，按月給付上訴人18,229元。（上
    訴人另追加依民法第419條第2項規定及使用借貸之法律關係
    而為請求部分，由本院另以裁定駁回之，附此敘明。）
三、被上訴人則以：系爭土地（重測前編為台北縣永和市○○○
    ○○段頂溪州小段205-404地號）於76年4月15日經上訴人承
    諾無償交由訴外人劉振管理、使用、收益或為其他任何處分
    ，劉振隨即於同年月18日將其對系爭土地之權利讓與訴外人
    徐增榮，嗣徐增榮又將其對系爭土地之權利交由其配偶即被
    上訴人於系爭土地上擴建系爭增建物開設崧楓珠寶店，並由
    被上訴人繳納系爭土地之地價稅迄今，足見被上訴人占有使
    用系爭土地係具有合法權源等語，資為抗辯。原審為被上訴
    人勝訴之判決，被上訴人對於上訴人之上訴則聲明駁回上訴
    。
四、經查系爭土地重測前編為台北縣永和市○○○○○段頂溪州
    小段205-404地號，係上訴人所有；系爭579號房屋及所坐落
    台北縣永和市○○段311號土地所有權應有部分126/10000均
    為被上訴人所有，被上訴人將系爭579號房屋擴建，其中如
    附圖編號Ａ所示部分(即系爭增建物）占用系爭土地等情，
    有土地所有權狀、土地登記謄本、建物登記謄本及照片可稽
    （見原審卷第9、10、12、82、83頁），且為兩造所不爭執
    ，復經原審赴現場勘驗，並囑託台北縣中和地政事務所測量
    ，製有勘驗筆錄及土地複丈成果圖可憑（見原審卷第67至70
    頁），均堪信為真實。
五、上訴人主張被上訴人無權占有系爭土地如附圖編號Ａ所示部
    分擴建系爭增建物，惟為被上訴人所否認，並以前詞置辯。
    經查：
  (一)被上訴人抗辯系爭土地於76年4月15日經上訴人承諾無償交
    由訴外人劉振管理、使用、收益或為其他任何處分等情，並
    提出承諾書（下稱76年4月15日承諾書）為證（見原審卷第3
    1頁）。查該承諾書係以上訴人之名義為之，而於「立承諾
    書人」欄除記載上訴人之名稱及蓋用上訴人名義之印文外，
    另記載：「卞曉天代」；又該承諾書內載：「立承諾書人甲
    ○○○，茲以本人所有坐落台北縣永和市○○○○○段頂溪
    州小段205-404地號土地壹筆，係屬巷道地，緊臨『正中天
    廈』建築基地，業由建主劉振先生給予合理補償，本人僅承
    諾上開土地日後無償任由劉振先生管理、使用、收益或為其
    他任何處分，本人均無異議，惟如有任何稅費負擔，本人一
    概不負責，但如遇政府主動徵收時，其補償費仍應由本人領
    取。恐口說無憑，特立此據」。另據證人吳敏欽在原審到場
    證稱：「（76年4月15日）承諾書內容是我代擬的」，「被
    告（即被上訴人）向劉振買的房子旁邊有一塊地，當時未徵
    收，同意由建商使用。當時所有的事務都是由卞曉天在處理
    ，幫原告（即上訴人）處理，包括與建商土地合建也是由卞
    曉天代理原告處理。建商與卞曉天談好了，由建商找我代擬
    …卞曉天確實由他自已簽的，原告由卞曉天代理。該份承諾
    書是卞曉天承諾給建商使用」，「（原告的房子與買賣契約
    所有事務都）是（由卞曉天代理）的」，「承諾書在我事務
    所寫的」，「（原告的簽名及印章都）是（卞曉天簽章）的
    」等語（見原審卷第97至98頁）。足證上訴人係將有關土地
    合建事宜全權交由卞曉天處理，而系爭土地係巷道地，緊臨
    上開合建房地，卞曉天乃代理上訴人簽訂76年4月15日承諾
    書，同意劉振日後得無償管理、使用、收益系爭土地，然有
    關系爭土地之稅捐等負擔則由劉振負責。
  (二)依被上訴人所提劉振於76年4月18日簽訂之承諾書（下稱76
    年4月18日承諾書）內載：「立承諾書人劉振，茲以本人僅
    承諾坐落台北縣永和市○○○○○段頂溪州小段205-404地
    號土地壹筆，係屬巷道地，緊臨『正中天廈』建築基地，此
    土地日後無償任由徐增榮先生、忻勤寶先生共同管理使用收
    益或為其他任何處分，本人均無異議，惟如有任何稅費負擔
    ，本人一概不負責，但如遇政府主動徵收時，其補償費仍應
    由甲○○○領取。恐口說無憑，特立此據」（見原審卷第32
    頁）。又被上訴人主張其配偶徐增榮取得上開承諾書後，即
    將系爭土地交由被上訴人使用，被上訴人並依該承諾書之約
    定繳納系爭土地之地價稅迄今等情，亦提出戶籍謄本及81度
    至98年度之地價稅繳款書為憑（見原審卷第33至48、58頁，
    本院卷第19頁）。則倘上訴人就卞曉天簽訂76年4月15日承
    諾書一事完全不知情且不同意，焉有任由被上訴人占有使用
    系爭土地如附圖編號Ａ所示部分近20年均未提出異議，並由
    被上訴人長期代為繳納系爭土地地價稅之理?核其情形，堪
    認卞曉天有權代理上訴人簽訂76年4月15日承諾書，是76年4
    月15日承諾書之效力應及於上訴人。
  (三)依上所述，劉振既已取得對系爭土地之管理、使用、收益等
    權利，其復將該權利讓與徐增榮，被上訴人再經徐增榮之同
    意而占有使用系爭土地如附圖編號Ａ所示部分，自難謂被上
    訴人占有使用該部分土地係無法律上之正當權源，而對上訴
    人構成無權占有。上訴人雖又主張依76年4月18日承諾書所
    載，劉振係將其對系爭土地之權利讓與徐增榮及忻勤寶二人
    ，而徐增榮片面將該權利交由其配偶即被上訴人行使，顯不
    生效力等語。惟查徐增榮及忻勤寶依76年4月18日承諾書之
    約定，固共同取得管理、使用、收益系爭土地之權利，然徐
    增榮及忻勤寶間尚非不得就各自管理、使用、收益系爭土地
    之範圍另為約定，且縱徐增榮交由被上訴人管理、使用、收
    益之土地範圍未經忻勤寶同意，或踰越徐增榮及忻勤寶所約
    定之範圍，亦僅是忻勤寶得否對被上訴人或徐增榮主張權利
    之問題，要與上訴人無涉，上訴人執此主張被上訴人無權占
    有系爭土地如附圖編號Ａ所示部分云云，委無可取。
六、綜上所述，被上訴人既有權占有使用系爭土地如附圖編號Ａ
    所示部分，上訴人依民法第767條規定，請求被上訴人將系
    爭增建物拆除，將所占用系爭土地如附圖編號Ａ所示部分返
    還予上訴人；另依不當得利之法則，請求被上訴人返還相當
    於租金之利益，即為無理由，不應准許。從而，原審所為上
    訴人敗訴之判決，核無違誤，上訴意旨指摘原判決不當，求
    予廢棄改判，為無理由，應予駁回。
七、據上論結，本件上訴為無理由，依民事訴訟法第449條第1項
    、第78條，判決如主文。
中    華    民    國    99    年    3    月    9     日
                    民事第四庭
                        審判長法  官  張劍男
                              法  官  陳靜芬
                              法  官  彭昭芬
正本係照原本作成。
不得上訴。
中    華    民    國    99    年    3     月    10    日
                              書記官  丁華平

司法院資訊處製作；財團法人民間司法改革基金會備份。
